臺北高等行政法院判決
　　　　　　　　　　　　　　　　　　 95年度訴字第03696號
　　　　　　　　　　　　　　　.
原　　　告　威盛電子股份有限公司
代　表　人　甲○○
訴訟代理人　乙○○
被　　　告　經濟部智慧財產局
代　表　人　蔡練生（局長）
訴訟代理人　丁○○
　　　　　　丙○○
上列當事人間因發明專利申請事件，原告不服經濟部中華民國95
年8 月23日經訴字第09506176550 號訴願決定，提起行政訴訟。
本院判決如下：
    主  文
原告之訴駁回。
訴訟費用由原告負擔。
    事  實
一、事實概要：
    原告前於民國（下同）90年8 月29日以「銷售訂金管理的方
    法」向被告智慧財產局申請發明專利，經被告編為第000000
    00號審查，不予專利（下稱系爭案）。原告不服，申請再審
    查，案經被告於95年1 月9 日以（95）智專三（二）04129
    字第09520018800 號專利再審查核駁審定書為「本案應不予
    專利」之處分（下稱原處分）。原告不服，提起訴願，經經
    濟部95年8 月23日經訴字第09506176550 號訴願決定駁回，
    原告仍不服，遂向本院提起行政訴訟。
二、兩造聲明：
　(一)原告聲明：
    1.訴願決定及原處分均撤銷。
    2.被告應就原告第00000000號之發明申請作成應予專利之處
      分。
　(二)被告聲明：原告之訴駁回。
三、兩造之爭點：
    被告認系爭案相較於引證文件不具進步性，是否適法？
　(一)原告主張：
    1.原處分違反專利法第22條4項及專利審查基準規定：
      (1)專利法第22條4 項規定：「發明雖無第1 項所列情事，
        但為其所屬技術領域中具有通常知識者依申請前之先前
        技術所能輕易完成時，仍不得依本法申請取得發明專利
        。」為發明專利之「進步性」要件。進步性之審查以發
        明申請案具有產業利用性及新穎性為前提。原處分以進
        步性核駁本案，可知系爭案具有產業利用性及新穎性為
        被告所不爭，因此以下針對進步性說明，此點合先敘明
        。
      (2)專利審查基準之法律效力：
        審查基準之設置目的在於追求公正且效率的專利審查，
        使審查人員於專利審查程序有標準得以依循執行，申請
        人與專利工作者有標準得以保障權益。專利審查基準，
        係專利專責機關所公布，用以規範審查人員進行專利審
        查的一般、抽象規定，其法律性質屬於行政規則中的裁
        量基準（行政程序法第159 條參照）。有效下達之行政
        規則，具有拘束訂定機關、其下級機關及屬官之效力（
        行政程序法第161 條參照）。行政機關對於具體案件，
        基於「行政自我拘束原則」與「平等原則」，若無合法
        的實質理由即須遵循行政規則所生之行政慣例，因此具
        有對外效力（行政程序法第161 條立法理由參照）。行
        政法院73年判字第695 號判決要旨：「專利審查標準無
        論程序或實體均應一致，以求公平。」；臺北高等行政
        法院91年訴字第4888號判決揭示：「故專利審查基準，
        雖係專利主管機關為協助所屬公務員統一解釋法令、認
        定事實及行使裁量權，而訂頒之解釋性規定及裁量基準
        ，但經由行政自我拘束原則及平等原則，已發生對外規
        範效力，被告於個案審查時，對其是否符合專利權要件
        之判斷方法或程序，違反專利審查基準所規定者，即屬
        違法。」；臺北高等行政法院92年訴字第628 號判決揭
        示：「『專利審查基準』之規定，如屬對規範之解釋性
        而具有對外效力者，一旦違背此類行政規則，即可能會
        影響其對外行為之效力，換言之，其據以作成之行政處
        分便有違法之原因」。經查被告所作原處分多處違反被
        告所公布之專利審查基準，顯然違法。
      (3)原處分違反進步性之審查原則：
        「專利審查基準」規定：「進步性之審查應以每一請求
        項中所載之發明的整體為對象，亦即將該發明所欲解決
        之問題、解決問題之技術手段及對照先前技術之功效作
        為一整體予以考量，逐項進行判斷。」（2-3-20頁參照
        ）經查引證文件「全新32位元商用軟體系列For Window
        s95/98/NT 產品型錄」與系爭案有關者為「功能簡介」
        （D ）項：「1.可依所設定之付款條件自動產生應收／
        應付帳款，沖帳時，可查詢帳款明細及單據憑證資料，
        使收款與沖帳一目了然，稽核迅速方便。2.採用電腦全
        自動沖款或依單據別自行整理沖款兩種方式。3.收／付
        款時，可使用現金、票據、刷卡及匯款等多種作業方式
        ，並可處理訂單預收款（訂金）及採購預付款管理。」
        ，提及訂金者僅為「並可處理訂單預收款（訂金）」一
        句。引證文件僅敘述欲達成功能，並未揭露具體技術手
        段。但相同或類似功能可由不同技術手段達成，原處分
        從未說明引證文件之技術手段為何？亦未曾比對系爭案
        發明與引證文件之技術手段有無差異？功效有無差異？
        系爭案發明是一種銷售訂金管理的方法，而引證文件提
        及訂金者僅有一句。可知原處分並未以所載之發明整體
        為審查對象，即逕下判斷認定系爭案發明不具進步性，
        違反專利審查基準所規定進步性之審查原則，亦違反專
        利法第22條第4 項規定。
      (4)原處分違反進步性之判斷步驟：
        依據「專利審查基準」規定，進步性之判斷步驟包含（
        2-3-21頁參照）：
        步驟1 ：確定申請專利之發明的範圍；
        步驟2 ：確定相關先前技術所揭露的內容；
        步驟3 ：確定申請專利之發明所屬技術領域中具有通常
                知識者之技術水準；
        步驟4 ：確認申請專利之發明與相關先前技術之間的差
                異；
        步驟5 ：該發明所屬技術領域中具有通常知識者參酌相
                關先前技術所揭露之內容及申請時的通常知識
                ，判斷是否能輕易完成申請專利之發明的整體
                。
        原處分關於獨立項（申請專利範圍第1 項、第15項、第
        26項、第27項）之核駁理由，僅先行抄錄獨立項內容，
        隨即逕下判斷「惟本請求之方法步驟相較引證附件所揭
        技術特徵乃為從事進銷存軟體系統開發領域中具有通常
        知識者所習用之方法步驟，因此不具進步性之專利要件
        」等，關於進步性之判斷步驟4 「本項發明與引證文件
        的差異為何？」、判斷步驟5 「所屬技術領域中具有通
        常知識者為何可輕易完成本項發明？」均付之闕如，顯
        屬率斷，違反專利審查基準所規定進步性之判斷步驟，
        亦違反專利法第22條第4 項規定。
      (5)原處分違反逐項審查原則：
        「專利審查基準」規定：進步性之審查應以每一請求項
        中所載之發明為對象，並應就每一請求項逐項判斷是否
        具進步性作成審查意見（2-3-20頁參照）。原處分之理
        由(五)於論述第21項後隨即跳至第23項，其核駁理由並無
        第22項，違反專利審查基準所規定之逐項審查原則，亦
        違反專利法第22條第4 項規定，也違反行政程序之說明
        理由義務。
      (6)原處分違反整體觀之原則：
        原處分之理由(七)謂：「請求項第28-33 項同第(三)項之第
        2-7 項之論述」「請求項第37-40 項同第(三)項之第11-1
        4 項之論述」，經查理由(三)並未論述第2-7 項、第11-1
        4 項之進步性，原處分之記載已有錯誤。如前引專利審
        查基準所述「進步性之審查應以每一請求項中所載之發
        明的整體為對象」，此即專利審查之「整體觀之」（as
        a whole ）原則。專利法施行細則第18條第3 項後段規
        定：「於解釋附屬項時，應包含所依附請求項之所有技
        術特徵。」。申請專利範圍第2-7 、11-14 項依附於第
        1 項，第28-33 、37-40 項依附於第27項，由於申請專
        利範圍第1 項與第27項並不相同，請求項第2-7 、11-1
        4 項之發明整體與請求項第28-33 、37-40 項之發明整
        體亦不相同，原處分竟然直接援引前者之核駁理由為後
        者之核駁理由，可知原處分並未以所載之發明整體為審
        查對象，亦未就每一請求項逐項判斷是否具進步性作成
        審查意見，既違反專利審查基準所規定之整體觀之原則
        與逐項審查原則，亦違反專利法第22條第4 項規定。
    2.原處分違反行政程序法規定：
      行政程序法第1 條揭櫫立法意旨「為使行政遵循公正、公
      開與民主之程序，確保依法行政之原則，以保障人民權益
      ，提高行政效能，增進人民對行政之信賴」，因此行政程
      序應公正、公開、透明化。倘行政程序不公正、不公開、
      不透明，將損及行政決定的正確性，並損及人民權益。臺
      北高等行政法院91年訴字第3368號判決揭示：「再審查審
      定不予專利之審定書應具體指明不予專利之理由，俾申請
      人得依其不予專利之理由提起行政救濟，如其理由空泛、
      未針對該專利申請案如何不備要件具體論駁、未於理由中
      對當事人所曾主張有利於己之證據資料加以斟酌論斷，或
      認定事實未指明其所依憑之證據，即屬理由不備；如其不
      予專利之理由違反論理法則，或認定事實與其所憑之證據
      資料不相適合，即屬理由矛盾，均難謂為適法之處分。」
      原處分違法之處甚多：核駁理由空泛、未針對本專利申請
      案如何不備要件具體論駁、未於理由中對原告所曾主張有
      利於己之證據資料加以斟酌論斷、認定事實未指明其所依
      憑之證據、違反論理法則等，茲詳述於後：
      (1)原處分違反說明理由義務：
        行政程序法第43條規定：「行政機關為處分或其他行政
        行為，應斟酌全部陳述與調查事實及證據之結果，依論
        理及經驗法則判斷事實之真偽，並將其決定及理由告知
        當事人。」原處分所持引證文件為「全新32位元商用軟
        體系列For Windows95/98/NT 產品型錄」，引述部分為
        「功能簡介」（D ）項，提及訂金者僅為「並可處理訂
        單預收款（訂金）」一句，僅為欲達成功能，並未揭露
        具體技術手段，無從得知實際操作步驟。原處分竟依引
        證文件而判斷系爭案發明不具進步性，其認定事實純屬
        臆測，違反論理法則及經驗法則。綜觀原處分全文，所
        持理由不外乎「所請方法步驟為進銷存系統開發領域中
        具有通常知識者依據前述引證附件所易於思及者」，其
        核駁理由空泛，關於系爭案發明與引證文件是否有所差
        異？為何可輕易完成？均未作任何說明，對於不備要件
        並未具體論駁，其理由顯然不備，違反行政程序之說明
        理由義務。原處分理由(五)謂：「惟查該所請方法步驟相
        較前述引證附件為一般進銷存管理系統所已具有之功效
        ，坊間商務網站亦提供免費試用版本供下載使用，所請
        方法步驟實為從事進銷存軟體系統開發領域中具有通常
        知識者所習用之方法步驟」，但對於「商務網站亦提供
        免費試用版本供下載使用」從未提供任何證據，其認定
        事實未指明其所依憑之證據，論斷系爭案發明不具進步
        性即屬理由不備，違反行政程序之說明理由義務。原處
        分之理由(五)於論述第21項後隨即跳至第23項，並未針對
        第22項如何不備要件具體論駁，亦違反行政程序之說明
        理由義務。
      (2)未對當事人有利及不利之事項一律注意：
        行政程序法第9 條規定：「行政機關就該管行政程序，
        應於當事人有利及不利之情形，一律注意。」申復理由
        書已提出系爭案已說明處理訂金的詳細步驟，而引證文
        件僅說明與系爭案相同目的，未見達成該目的之詳細步
        驟等理由，原處分並未採納，且謂：「引證附件（全新
        32位元商用軟體系列For Windows95/98/NT 產品型錄）
        已完整揭露申請日前已廣泛用於Windows95/98視窗作業
        系統之進銷存管理系統，從輸入客戶資料、做成進銷貨
        單、自動產生應收／應付帳款，沖帳時採電腦自動沖款
        或單據別自行整理沖款，並可處理訂單預收款（訂金）
        及採購預付款管理」，試問：引證文件僅為產品型錄之
        「功能簡介」（D ）項，且提及訂金者僅為「並可處理
        訂單預收款（訂金）」一句，如何「完整揭露」技術手
        段及達成功效？反之，系爭案發明之請求項列出詳細步
        驟等技術手段，原處分卻認定「乃為該進銷存軟體系統
        之基本方法步驟」「為進銷存系統開發領域中具有通常
        知識者所易於思及者」。原處分之認定事實恣意率斷，
        對於引證文件任意擴張臆測，對於系爭案發明之技術特
        徵與申復理由卻任意忽略不理，未於理由中對原告所曾
        主張有利於己之證據資料加以斟酌論斷，違反行政程序
        之利與不利一律注意原則。
    3.系爭案發明符合進步性規定：
      就系爭案發明與引證文件之比對如下：
      (1)申請專利範圍第1 項：
        申請專利範圍第1 項記載：「1.一種銷售訂金管理的方
        法，其中該方法係在一電腦系統中施行，而該方法至少
        包含下列步驟：輸入客戶之訂單資料至該電腦系統中，
        其中該客戶訂單資料包含該客戶所欲下訂之產品及其數
        量；該電腦系統根據該客戶訂單資料，產生一包含銷售
        訂金資料的銷售訂單資料，其中該銷售訂金資料包含銷
        售訂金支付規定；該電腦系統根據該銷售訂金資料以及
        該客戶已支付的訂金付款資料，產生一銷售訂金收款資
        料，其中該銷售訂金收款資料可指定該客戶係針對哪些
        銷售訂單作訂金支付；該電腦系統根據該銷售訂金收款
        資料，產生一銷售訂金收款傳票資料以及一銷售訂金發
        票資料，其中該銷售訂金發票資料可交給該客戶，以完
        成開立訂金發票之作業；該電腦系統根據該銷售訂單資
        料，產生一出貨資料以為出貨之依據；該電腦系統根據
        該出貨資料及該銷售訂金發票資料，產生一銷售發票資
        料並將其交給該客戶，以完成開立發票作業，其中該銷
        售發票資料中之金額與該出貨資料之貨款金額、該銷售
        訂金發票資料中之金額以及該訂金沖轉為銷貨收入的方
        式有關。」本項發明是一種銷售訂金管理的方法。引證
        文件是一種進銷庫存帳款管理軟體之功能簡介，提及訂
        金者僅有「並可處理訂單預收款（訂金）」一句。本項
        發明之技術手段與引證文件至少有下列不同：本項發
        明根據該客戶訂單資料，產生一包含銷售訂金資料的銷
        售訂單資料，其中該銷售訂金資料包含銷售訂金支付規
        定引證文件僅提及「並可處理訂單預收款（訂金）」，
        未揭露銷售訂單資料包含銷售訂金資料、銷售訂金資料
        包含銷售訂金支付規定。本項發明根據該銷售訂金資
        料以及已支付的訂金付款資料，產生一銷售訂金收款資
        料，可指定針對哪些銷售訂單作訂金支付引證文件僅提
        及「並可處理訂單預收款（訂金）」，未揭露銷售訂金
        資料與銷售訂金收款資料集其關連。本項發明根據該
        銷售訂金收款資料，產生一銷售訂金收款傳票資料以及
        一銷售訂金發票資料，其中該銷售訂金發票資料可交給
        該客戶，以完成開立訂金發票之作業引證文件僅提及「
        並可處理訂單預收款（訂金）」，未揭露訂金收款之傳
        票及發票。本項發明根據該出貨資料及該銷售訂金發
        票資料，產生一銷售發票資料並將其交給該客戶，以完
        成開立發票作業引證文件僅提及「並可處理訂單預收款
        （訂金）」，未揭露訂金收款之發票。本項發明針對實
        務之商業交易模式中，企業在未交付商品或提供服務前
        ，先收取客戶之貨款者，提供完善的銷售訂金管理機制
        （說明書第22頁參照）。本項發明之技術效果與引證文
        件至少有下列不同：追蹤客戶銷售訂金的付款情形。
        於開立銷售發票時自動檢核是否已開立訂金發票，以
        避免重複開立發票。自動化將銷售訂金轉列銷貨收入
        處理此技術手段與技術效果的差異，並非該技術領域具
        有通常知識者可輕易完成，因此本項具有進步性。「專
        利審查基準」規定：「進步性之審查不得以發明說明中
        循序漸進、由淺入深的內容所產生的『後見之明』作成
        能輕易完成的判斷，逕予認定發明不具進步性」（2-3-
        29頁參照）。原處分理由(四)謂：「惟本請求之方法步驟
        相較引證附件所揭技術特徵乃為從事進銷存軟體系統開
        發領域中具有通常知識者所習用之方法步驟，因此不具
        進步性之專利要件」；但引證文件提及訂金者僅有「並
        可處理訂單預收款（訂金）」一句，根本無從推論本項
        發明為習用之方法步驟，原處分違反論理法則，實為後
        見之明，違反進步性的判斷原則。
      (2)申請專利範圍第2 至14項：
        「專利審查基準」規定：「獨立項之發明具進步性時，
        其附屬項當然具進步性。獨立項之發明不具進步性時，
        其附屬項未必不具進步性，應就所有附屬項逐項審查。
        」（2-3-29頁參照）申請專利範圍第2 至14項直接或間
        接附屬於第1 項，第1 項具有進步性，第2 至14項當然
        具有進步性。引證文件提及訂金者僅有「並可處理訂單
        預收款（訂金）」一句，原處分理由(四)謂：「前述第2-
        14項所述之方法步驟僅是補充說明第1 項相關表單之欄
        位明細，並進一步限縮獨立項之相關實施步驟，所揭技
        術特徵亦為進銷存系統開發領域中具有通常知識者，依
        據前述引證附件所易於思及者」，竟依據此一句即率爾
        論斷第2 至14項係易於思及，其認定事實違反論理法則
        ，且違反專利審查之逐項審查原則。
      (3)申請專利範圍第15項：
        申請專利範圍第15項記載：「15. 一種銷售訂金管理的
        方法，其中該方法至少包含下列步驟：輸入客戶之訂單
        資料至一電腦系統中，其中該客戶訂單資料包含該客戶
        所欲下訂之產品及其數量；該電腦系統根據該客戶訂單
        資料，產生一包含銷售訂金資料的銷售訂單資料，其中
        該銷售訂金資料包含銷售訂金支付規定；該電腦系統根
        據該銷售訂金資料以及該客戶已支付的訂金付款資料，
        產生一銷售訂金收款資料，其中該銷售訂金收款資料可
        指定該客戶係針對哪些銷售訂單作訂金支付；該電腦系
        統根據該銷售訂金收款資料，產生一銷售訂金收款傳票
        資料以及一銷售訂金發票資料，其中該銷售訂金發票資
        料可交給該客戶，以完成開立訂金發票之作業；該電腦
        系統根據該銷售訂單資料，產生一出貨資料以為出貨之
        依據；該電腦系統根據該出貨資料及該銷售訂金發票資
        料，產生一銷售發票資料並將其交給該客戶，以完成開
        立發票作業，其中該銷售發票資料中之金額與該出貨資
        料之貨款金額、該銷售訂金發票資料中之金額以及該訂
        金沖轉為銷貨收入的方式有關；該電腦系統根據該銷售
        發票資料、該銷售訂金發票資料及該銷售訂金收款傳票
        資料，產生一銷售立帳傳票資料以完成銷售立帳作業；
        該電腦系統根據客戶已支付的貨款付款資料，產生一客
        戶帳款收款資料以完成客戶帳款收款作業；該電腦系統
        根據該客戶帳款收款資料以及該銷售立帳傳票資料，產
        生一沖抵該銷售立帳傳票資料之該應收帳款資料而完成
        沖帳作業。」本項發明之技術手段與引證文件至少有下
        列不同：本項發明根據該客戶訂單資料，產生一包含
        銷售訂金資料的銷售訂單資料，其中該銷售訂金資料包
        含銷售訂金支付規定引證文件僅提及「並可處理訂單預
        收款（訂金）」，未揭露銷售訂單資料包含銷售訂金資
        料、銷售訂金資料包含銷售訂金支付規定。本項發明
        根據該銷售訂金收款資料以及該客戶已支付的訂金付款
        資料，產生一銷售訂金收款資料，其中該銷售訂金收款
        資料可指定該客戶係針對哪些銷售訂單作訂金支付引證
        文件僅提及「並可處理訂單預收款（訂金）」，未揭露
        訂金收款資料、訂金收款資料指定銷售訂單。本項發
        明根據該銷售訂金收款資料，產生一銷售訂金收款傳票
        資料以及一銷售訂金發票資料引證文件僅提及「並可處
        理訂單預收款（訂金）」，未揭露銷售訂金收款之傳票
        或發票。本項發明之技術效果與引證文件至少有下列不
        同：追蹤客戶銷售訂金的付款情形。於開立銷售發
        票時自動檢核是否已開立訂金發票，以避免重複開立發
        票。自動化將銷售訂金轉列銷貨收入處理。此技術手
        段與技術效果的差異，並非該技術領域具有通常知識者
        可輕易完成，因此本項具有進步性。原處分理由(五)謂：
        「惟查該所請方法步驟相較前述引證附件為一般進銷存
        管理系統所已具有之功效，坊間商務網站亦提供免費試
        用版本供下載使用，所請方法步驟實為從事進銷存軟體
        系統開發領域中具有通常知識者所習用之方法步驟，因
        此不具進步性之專利要件」；但引證文件提及訂金者僅
        「並可處理訂單預收款（訂金）」一句，根本無從推論
        本項發明為習用之方法步驟，原處分違反論理法則，實
        為後見之明，違反進步性的判斷原則。原處分既稱商務
        網站亦提供免費試用版本供下載使用，並據而論斷本項
        發明不具進步性，即負有舉證責任。但原處分對此從未
        提出任何證據或說明，即屬理由不備，違反行政程序之
        說明理由義務。
      (4)申請專利範圍第16至25項：
        申請專利範圍第16至25項直接或間接附屬於第15項，第
        15項具有進步性，第16至25項當然具有進步性。引證文
        件提及訂金者僅有「並可處理訂單預收款（訂金）」一
        句，原處分理由(五)謂：「第16-25 項該等方法步驟亦為
        補充說明相關表單之欄位明細，並進一步限縮第15項方
        法之相關實施步驟，所揭技術特徵亦為進銷存系統開發
        領域中具有通常知識者，依據前述引證附件所易於思及
        者」，竟依據此一句即率爾論斷第16至25項係易於思及
        ，其認定事實違反論理法則，且違反專利審查之逐項審
        查原則。
      (5)申請專利範圍第26項：
        申請專利範圍第26項記載：「26. 一種銷售訂金管理的
        方法，其中該方法至少包含下列步驟：輸入客戶之訂單
        資料至一電腦系統中，其中該客戶訂單資料包含該客戶
        所欲下訂之產品及其數量；該電腦系統根據該客戶訂單
        資料，產生一包含銷售訂金資料的銷售訂單資料，其中
        該銷售訂金資料包含銷售訂金支付規定；該電腦系統根
        據該銷售訂金資料以及該客戶已支付的訂金付款資料，
        產生一銷售訂金收款資料，其中該銷售訂金收款資料可
        指定該客戶係針對哪些銷售訂單作訂金支付；該電腦系
        統根據該銷售訂金收款資料，產生一銷售訂金收款傳票
        資料；該電腦系統根據該銷售訂單資料，產生一出貨資
        料以為出貨之依據；該電腦系統根據該出貨資料，產生
        一銷售發票資料並將其交給該客戶，以完成開立發票作
        業，其中該銷售發票資料中之金額等於該出貨資料之貨
        款金額；該電腦系統根據該銷售發票資料及該銷售訂金
        收款傳票資料，產生一銷售立帳傳票資料以完成銷售立
        帳作業；該電腦系統根據客戶已支付的貨款付款資料，
        產生一客戶帳款收款資料以完成客戶帳款收款作業；該
        電腦系統根據該客戶帳款收款資料以及該銷售立帳傳票
        資料，產生一沖抵該銷售立帳傳票資料之該應收帳款資
        料而完成沖帳作業。」本項發明之技術手段與引證文件
        至少有下列不同：本項發明根據該客戶訂單，產生一
        包含銷售訂金資料的銷售訂單資料，其中該銷售訂金資
        料包含銷售訂金支付規定引證文件僅提及「並可處理訂
        單預收款（訂金）」，未揭露銷售訂單資料包含銷售訂
        金資料，銷售訂金資料包含銷售訂金支付規定。本項
        發明根據該銷售訂金收款資料以及該客戶已支付的訂金
        付款資料，產生一銷售訂金收款資料，其中該銷售訂金
        收款資料可指定該客戶係針對哪些銷售訂單作訂金支付
        引證文件僅提及「並可處理訂單預收款（訂金）」，未
        揭露訂金收款資料、訂金收款資料指定銷售訂單。本
        項發明根據該銷售訂金收款資料，產生一銷售訂金收款
        傳票資料以及一銷售訂金發票資料引證文件僅提及「並
        可處理訂單預收款（訂金）」，未揭露銷售訂金收款之
        傳票或發票。本項發明之技術效果與引證文件至少有下
        列不同：追蹤客戶銷售訂金的付款情形。於開立銷
        售發票時自動檢核是否已開立訂金發票，以避免重複開
        立發票。自動化將銷售訂金轉列銷貨收入處理。此技
        術手段與技術效果的差異，並非該技術領域具有通常知
        識者可輕易完成，因此本項具有進步性。原處分理由(六)
        謂：「惟相較前述引證附件為仍一般進銷存管理系統所
        已具之功效，為從事進銷存軟體系統開發領域中具有通
        常知識者參酌前述引證附件所亦於思及者，因此本請求
        之方法步驟不具進步性之專利要件」；但引證文件提及
        訂金者僅為「並可處理訂單預收款（訂金）」一句，根
        本無從推論本項發明係易於思及，原處分違反論理法則
        ，實為後見之明，違反進步性的判斷原則。
      (6)申請專利範圍第27項：
        申請專利範圍第27項記載：「27. 一種銷售訂金管理的
        方法，其中該方法至少包含下列步驟：輸入客戶之訂單
        資料至一電腦系統中，其中該客戶訂單資料包含該客戶
        所欲下訂之產品及其數量；該電腦系統根據該客戶訂單
        資料，產生一包含銷售訂金資料的銷售訂單資料，其中
        該銷售訂金資料包含銷售訂金支付規定；該電腦系統根
        據該銷售訂金資料以及該客戶已支付的訂金付款資料，
        產生一銷售訂金收款資料，其中該銷售訂金收款資料可
        指定該客戶係針對哪些銷售訂單作訂金支付；該電腦系
        統根據該銷售訂金收款資料，產生一銷售訂金收款傳票
        資料；該電腦系統根據該銷售訂單資料，產生一出貨資
        料以為出貨之依據；該電腦系統根據該出貨資料，產生
        一銷售發票資料並將其交給該客戶，以完成開立發票作
        業，其中該銷售發票資料中之金額等於該出貨資料之貨
        款金額。」本項發明之技術手段與引證文件至少有下列
        不同：本項發明根據該客戶訂單，產生一包含銷售訂
        金資料的銷售訂單資料，其中該銷售訂金資料包含銷售
        訂金支付規定引證文件僅提及「並可處理訂單預收款（
        訂金）」，未揭露銷售訂單資料包含銷售訂金資料，銷
        售訂金資料包含銷售訂金支付規定。本項發明根據該
        銷售訂金收款資料以及該客戶已支付的訂金付款資料，
        產生一銷售訂金收款資料，其中該銷售訂金收款資料可
        指定該客戶係針對哪些銷售訂單作訂金支付引證文件僅
        提及「並可處理訂單預收款（訂金）」，未揭露訂金收
        款資料、訂金收款資料指定銷售訂單。本項發明根據
        該出貨資料及該銷售訂金發票資料，產生一銷售發票資
        料並將其交給該客戶，以完成開立發票作業引證文件僅
        提及「並可處理訂單預收款（訂金）」，未揭露訂金收
        款之發票。本項發明之技術效果與引證文件至少有下列
        不同：追蹤客戶銷售訂金的付款情形於開立銷售發
        票時自動檢核是否已開立訂金發票，以避免重複開立發
        票自動化將銷售訂金轉列銷貨收入處理此技術手段與
        技術效果的差異，並非該技術領域具有通常知識者可輕
        易完成，因此本項具有進步性。原處分理由(七)謂：「由
        於該所請之方法步驟乃係一般進銷存系統所習知之方法
        步驟，自不具進步性之專利要件」；但引證文件提及訂
        金者僅為「並可處理訂單預收款（訂金）」一句，根本
        無從推論本項發明係易於思及，原處分違反論理法則，
        實為後見之明，違反進步性的判斷原則。
      (7)申請專利範圍第28至40項：
        申請專利範圍第28至40項直接或間接附屬於第27項，第
        27項具有進步性，第28至40項當然具有進步性。引證文
        件提及訂金者僅有「並可處理訂單預收款（訂金）」一
        句，原處分理由(七)謂：「該等方法步驟僅是補充說明第
        27項相關表單之欄位明細，並進一步限縮獨立項之相關
        實施步驟，所揭技術特徵為進銷存系統開發領域中具有
        通常知識者，依據前述引證附件所易於思及者」，竟依
        據此一句即率爾論斷第28至40項係易於思及，其認定事
        實違反論理法則，且違反專利審查之逐項審查原則。
    4.被告應就本案發明作成應予專利之行政處分：
      行政訴訟法修正前，人民向行政機關申請行政處分而遭拒
      絕，雖可提起撤銷訴訟，但拒絕之撤銷並不等於許可之作
      成，無法給予申請人有效救濟，新法增設人民得請求特定
      內容之行政處分，乃提供更完善的保護途徑。原告於90年
      8 月29日申請系爭案發明，被告以91年12月20日初審核駁
      審定書不予專利，原告不服於92年2 月7 日提起再審查，
      被告以95年1 月9 日再審查核駁審定書不予專利，被告之
      再審查時間長達約3 年，遠超過被告所公布「專利各項申
      請案件處理時限表」之電機類案件再審查期限15個月。如
      前所述，訴願決定及原處分均違法而應予撤銷，為避免由
      被告重為審理仍不合理拖延，致影響原告權益，請求鈞院
      判命被告應就本案發明作成應予專利之行政處分。
　(二)被告主張：
    1.系爭論點第1 項原告訴稱被告違反專利法第22條第4 項及
      專利審查基準規定。按專利法第22條第4 項規定：「發明
      雖無第1 項所列情事，但為其所屬技術領域中具有通常知
      識者依申請前之先前技術所能輕易完成時，仍不得依本法
      申請取得發明專利。」此乃發明專利「進步性」要件，因
      此進步性之審查係以該發明具有「產業利用性」及「新穎
      性」為前提。本案被告依專利法第22條第4 項規定於95年
      1 月9 日以（95）智專三（二）04129 字第09520018800
      號專利再審查核駁審定書審定系爭案應不予專利；換言之
      ，該審定內容即承認系爭案具有產業利用性與新穎性，以
      及系爭案與引證附件「全新32位元商用軟體系列For Wind
      ows95/98/NT 」並不完全相同，合先敘明。原告所提理由
      第1 項第(三)至(五)點指稱原處分違反進步性審查原則、違反
      進步性之判斷步驟及違反逐項審查與整體觀之原則云云；
      惟查，系爭案申請專利範圍第1 、15、26、27項為獨立項
      ；其餘第2 至14項、第16至25項、第28至40項為附屬項。
      系爭案所請方法步驟旨在藉由電腦化系統來處理銷售訂金
      自動化管理，其申請專利範圍第1 、15、26、27等各獨立
      項，所載之輸入客戶訂單、產生銷售訂單資料、產生銷售
      訂金收款資料、開立訂金發票、產生出貨資料，至完成開
      立發票等之方法步驟，相較引證附件所揭庫存系統之「銷
      貨資料管理」功能亦為利用電腦協助「全自動沖款」之技
      術，以有效控制進出貨、庫存及帳款等問題，而原告斷章
      取義僅擷取引證文件部分技術內容直稱：「提及訂金者僅
      為『並可處理訂單預收款（訂金）』一句」；然而原告顯
      然忽略被告所採係以引證文件之整體技術內容乃包含了完
      整進、銷存之銷貨管理整體技術內容者，因此原告所稱被
      告違反整體觀之審查原則，實屬不當。再者，系爭案申請
      專利範圍第2 至14項、第16至25項、第28至40項所揭露之
      客戶訂單資料、銷售訂單資料、銷售訂金資料、銷售訂金
      收款資料、訂金沖轉為銷貨收入的方式、電腦系統自動檢
      核客戶是否已支付銷售訂金特徵，由於各附屬項所限縮係
      實施系爭案銷售訂金管理方法時所使用之資料表單之欄位
      明細，或進一步限縮獨立項之細部步驟者，亦為進銷存軟
      體系統開發所屬技術領域中具有通常知識者，依引證文件
      即易於完成者，故各附屬項縮後之整體技術內容仍不具進
      步性，而原處分理由(五)雖有誤繕，但整體技術內容尚無違
      專利審查基準所揭逐項審查分群論述之原則。又，引證附
      件產品型錄之功能簡介（D ）應收／應付帳款管理，其內
      容為「1.可依所設定之付款條件自動產生應收／應付帳款
      ，沖帳時，可查詢帳款明細及單據憑證資料，使收款與沖
      帳一目了然，稽核迅速方便。2.採用電腦全自動沖款或依
      單據別自行整理沖款兩種方式。3.收／付款時可使用現金
      、票據、刷卡及匯款等多種作業方式，並可處理訂單預收
      款( 訂金) 及採購預付款管理。」，皆已揭露系爭案主要
      技術特徵者，實非原告所稱「提及訂金者僅有『並可處理
      訂單預收款（訂金）一句』。」；再者，依據統一發票使
      用辦法第16條規定：「依本法營業人開立銷售憑證時限表
      規定，以收款時為開立統一發票之時限者，其收受之支票
      ，得於票載日開立統一發票。」，該營業人開立銷售憑證
      時限表關於買賣業銷售貨物之營業之開立憑證時限即載明
      為「1.以發貨時為限。但發貨前已收之貨款部分，應先行
      開立。2.以書面約定銷售之貨物，必須買受人承認買賣契
      約始生效力者，以買受人承認時為限。」；是以該辦法所
      揭意旨內容可知，營業人收受訂金時應依法開立統一發票
      報繳營業稅以免受罰，其乃是銷貨管理領域中之通常知識
      。故由前論述可知，發貨前已收之貨款部分（預收訂金）
      ，應先行開立，本係統一發票使用辦法所明訂有關營業人
      銷貨管理之公知應遵循事項，而引證文件所揭技術內容，
      亦可對應、含括各請求發明之主要技術論點，更可從引證
      文件之圖式中亦明確揭露具有「傳票覆核」及「發票資料
      」等必要功能得知，原告僅將營業人銷貨管理事項依法令
      予以單純電腦處理，所揭技術確係熟悉該項技術領域中具
      有通常知識者，參酌引證案之先前技術所能輕易完成者，
      因此所為不予專利處分並無違反專利法第22條第4 項及專
      利審查基準之情事。
    2.系爭論點第2 項指稱被告違反行政程序法規定，包括：原
      處分違反說明理由義務、為對當事人有利及不利之事項一
      律注意；惟查，本案被告於94年6 月1 日以（94）智專三
      （二）04129 字第09420502號再審查核駁理由先行通知書
      告知系爭案應不予專利之理由通知，並給予60日之充分時
      間申復，俟原告申復後被告仍認其不符專利要件，遂於95
      年1 月9 日以（95）智專三（二）04129 字第0952001880
      0 號專利再審查核駁審定書審定應不予專利，並無原告所
      稱違反行政程序法規定之情事，由於其並非訴願時之系爭
      論點且無程序瑕疵，因此自非被告應予答辯事項。
    3.系爭論點第3 項稱系爭案各獨立項符合進步性規定，並稱
      「本項發明之技術效果與引證文件至少有下列不同」包括
      ：「1.追蹤客戶銷售訂金的付款情形。2.於開立銷售發票
      時自動檢核是否已開立訂金發票，以避免重複開立發票。
      3.自動化將銷售訂金轉列銷貨收入處理。」，有關前揭第
      1 項所述追蹤客戶銷售訂金的付款情形；乃係熟悉該項領
      域中之通常知識者可直接無歧異得知其即是引證文件所述
      之「1.可依所設定之付款條件自動產生應收／應付帳款，
      沖帳時可查詢帳款明細及單據憑證資料，使收款與沖帳一
      目了然，稽核迅速方便。」之步驟者。再者，關於第2 項
      所稱於開立銷售發票時自動檢核是否已開立訂金發票，以
      避免重複開立發票；亦係熟悉該項領域中之通常知識者可
      直接無歧異得知其即是引證文件第1 項尾段所述「於沖帳
      時，可查詢帳款明細及單據憑證資料，使收款與沖帳一目
      了然，稽核迅速方便，以及第2 項採用電腦全自動沖款或
      依單據別自行整理沖款兩種方式。」所施以電腦化查核之
      必然結果。又如，第3 項所稱能自動化將銷售訂金轉列銷
      貨收入處理；亦係熟悉該項領域中之通常知識者可直接無
      歧異得知其即是引證文件所述之「第2 項採用電腦全自動
      沖款或依單據別自行整理沖款兩種方式，及第3 項之收／
      付款時可使用現金、票據、刷卡及匯款等多種作業方式，
      並可處理訂單預收款（訂金）及採購預付款管理。」等步
      驟。然而仔細觀察系爭案申請專利範圍第1 、15、26、27
      項之各發明與引證附件差異竟然完全與前揭1 至3 項內容
      相同，且系爭案之圖式亦僅第5 圖式內容相關者，因此熟
      悉該項技術領域中之通常知識者，可由此輕易推知系爭案
      各請求之發明係屬相同，而被告以引證文件所載技術內容
      核駁，並無不當。
    4.至於系爭論點第4 項，原告請求判命被告應就系爭案發明
      作成應予專利之行政處分；蓋因系爭案已涉行政訴訟階段
      ，自非被告職司事項。另原告亦訴稱被告所為再審查時間
      ，遠超過被告公布「專利各項申請案件處理時限表」之電
      機類案件15個月之審查期限；由於其並非訴願階段之系爭
      論點，原告不宜於行政訴訟階段再為爭執。
　　理  由
一、按凡利用自然法則之技術思想之創作，而可供產業上利用者
    ，固得依專利法第21條及第22條第1 項前段之規定申請取得
    發明專利。惟如其「發明雖無第1 項所列情事，但為其所屬
    技術領域中具有通常知識者依申請前之先前技術所能輕易完
    成時」，仍不得依法申請取得發明專利，復為同法第22條第
    4 項所明定。
二、原告前於90年8 月29日以「銷售訂金管理的方法」向被告智
    慧財產局申請發明專利，經被告編為第00000000號審查，不
    予專利（下稱系爭案）。原告不服，申請再審查，案經被告
    於95年1 月9 日以（95）智專三（二）04129 字第09520018
    800 號專利再審查核駁審定書為「本案應不予專利」之處分
    ，原告不服，循序提起行政訴訟，並為事實欄所載各節之主
    張，是本件應審酌者厥為：被告認系爭案相較於引證文件不
    具進步性，是否適法？
三、經查：
  (一)本件第00000000號「銷售訂金管理的方法」發明專利申請案
    ，其申請專利範圍共40項，其中第1 項、第15項、第26項及
    第27項為獨立項，其餘則為附屬項，其係一種銷售訂金管理
    的方法，其中該方法係在一電腦系統中施行，而該方法至少
    包含下列步驟：輸入客戶之訂單資料至該電腦系統中，其中
    該客戶訂單資料包含該客戶所欲下訂之產品及其數量；該電
    腦系統根據該客戶訂單資料，產生一包含銷售訂金資料的銷
    售訂單資料，其中該銷售訂金資料包含銷售訂金支付規定；
    該電腦系統根據該銷售訂金資料以及該客戶已支付的訂金付
    款資料，產生一銷售訂金收款資料，其中該銷售訂金收款資
    料可指定該客戶係針對哪些銷售訂單作訂金支付；該電腦系
    統根據該銷售訂金收款資料，產生一銷售訂金收款資料以及
    一銷售訂金發票資料，其中該銷售訂金發票資料可交給該客
    戶，以完成開立訂金發票之作業；該電腦系統根據該銷售訂
    單資料，產生一出貨資料以為出貨之依據；該電腦系統根據
    該出貨資料及該銷售訂金發票資料，產生一銷售發票資料並
    將其交給該客戶，以完成開立發票作業，其中該銷售發票資
    料中之金額與該出貨資料之貨款金額、該銷售訂金發票資料
    中之金額以及該訂金沖轉為銷貨收入的方式有關。
  (二)本件被告係以：系爭案申請專利範圍第1 項獨立項所請求之
    方法步驟相較引證附件（全新32位元商用軟體系列For Windo
    ws95/ 98/NT 產品型錄）所揭技術特徵乃為從事進銷存軟體
    系統開發領域中具有通常知識者所習用之方法步驟，因此不
    具進步性；系爭案申請專利範圍第2 項至第14項附屬項所揭
    技術特徵亦為進銷存系統開發領域中具有通常知識者，依據
    引證附件所易於思及者，亦不具進步性。系爭案申請專利範
    圍第15項獨立項所請方法步驟相較引證附件為一般進銷存管
    理系統所已具之功效，坊間商務網站亦提供免費試用版本供
    下載使用，所請方法步驟實為從事進銷存軟體系統開發領域
    中具有通常知識者所習用之方法步驟，因此不具進步性；系
    爭案申請專利範圍第16項至第25項附屬項所揭技術特徵亦為
    進銷存系統開發領域中具有通常知識者，依據引證附件所易
    於思及者，亦不具進步性。系爭案申請專利範圍第26項獨立
    項所請方法步驟增加可指定銷售訂單來做訂金支付，惟相較
    引證附件仍為一般進銷存管理系統所已具之功效，為從事進
    銷存軟體系統開發領域中具有通常知識者參酌引證附件所易
    於思及者，不具進步性。系爭案申請專利範圍第27項所請之
    方法步驟乃係一般進銷存系統所習知之方法步驟，自不具進
    步性；系爭案申請專利範圍第28項至第40項附屬項所揭技術
    特徵為進銷存系統開發領域中具有通常知識者，依據引證附
    件所易於思及者，亦不具進步性等理由，而為系爭案應不予
    專利之處分。
  (三)原告訴稱：原處分並未針對本案獨立項中「構成之必要元件
    」與引證案附件逐一比對，即認定本案不具進步性失之草率
    ，且違反專利法第22條第4 項及專利審查基準規定云云。惟
    查：
    1.按專利法第22條第4 項規定：「發明雖無第一項所列情事
      ，但為其所屬技術領域中具有通常知識者依申請前之先前
      技術所能輕易完成時，仍不得依本法申請取得發明專利。
      」此乃發明專利「進步性」要件，因此進步性之審查係以
      該發明具有「產業利用性」及「新穎性」為前提。
    2.本件依被告審定內容，雖認系爭案不具進步性，但承認本
      案具有產業利用性與新穎性，與引證附件「全新32位元商
      用軟體系列For Windows 95/98/NT」之銷貨資料管理系統
      並不完全相同，本案既以專利法第22條第4 項作為核駁，
      應以發明之整體技術內容而為審查，同時考量檢附證據於
      專利申請前已公開使用，或為該行業所習知者，輔以申請
      時之技術水準統為審酌，而原告訴稱「構成之必要元件」
      應與引證案附件逐一比對云云，實則僅為新穎性之比對概
      念，尚不及於實質進步性審查要件，是原告所稱，顯有誤
      會。
  (四)另原告指稱：原處分違反進步性審查原則、違反進步性之判
    斷步驟及違反逐項審查與整體觀之審查原則云云。惟查：
    1.本案申請專利範圍第1 、15、26、27項為獨立項；其餘第
      2 至14項、第16至25項、第28至40項為附屬項。本案所請
      方法步驟旨在藉由電腦化系統來處理銷售訂金自動化管理
      ，其特徵在於對銷售訂金交易型態，提出一種改良管理機
      制，以記錄各銷售訂單的訂金資料、銷售訂金收款、銷售
      訂金立帳、開立銷售發票，乃至自動化的銷售訂金列入銷
      貨處理，以簡化處理流程及減少人工作業，其中各獨立項
      ，有關所載之(a )輸入客戶訂單、( b)產生銷售訂單資料
      、(c) 產生銷售訂金收款資料、(d) 開立訂金發票、(e)
      產生出貨資料、及(f) 至完成開立發票等之方法步驟，相
      較引證附件所揭庫存系統之「銷貨資料管理」功能皆係利
      用電腦協助「全自動沖款」之技術，而熟悉該項技術領域
      之通常知識者可知，其第(a) 、(b) 、(e) 及(f) 係電腦
      化銷貨資料管理習知操作步驟，然引證附件之銷貨資料管
      理系統產品型錄第(D) 項應收/應 付帳款管理，係包括：
      「1.可依所設定之付款條件自動產生應收/ 應付帳款，沖
      帳時，可查詢帳款明細及單據憑證資料，使收款與沖帳一
      目了然，稽核迅速方便。2.採用電腦全自動沖款或依單據
      別自行整理沖款兩種方式。3.收/ 付款時可使用現金、票
      據、刷卡及匯款等多種作業方式，並可處理訂單預收款(
      訂金) 及採購預付款管理。」等步驟，該等步驟已揭示本
      案主要技術步驟(c) 產生銷售訂金收款資料與(d) 開立訂
      金發票( 即本案第五圖之接單、收取訂金流程) 之對應實
      施步驟，前揭引證附件產品型錄內容已載明實施本案銷售
      訂金交易型態改良管理機制之主要處理方法步驟，故本案
      之發明整體技術內容，不符專利法第22條第4 項之規定。
    2.次查，本案申請專利範圍附屬項第2 至14項、第16至25項
      、第28至40項所揭露之客戶訂單資料、銷售訂單資料、銷
      售訂金資料、銷售訂金收款資料、訂金沖轉為銷貨收入的
      方式、電腦系統自動檢核客戶是否已支付銷售訂金之處理
      方法，由於各附屬項所限縮係實施本案銷售訂金管理方法
      時所使用之資料表單之欄位明細，因該等欄位明細資料為
      進銷存資料管理系統開發前置階段之資料結構(Schema)定
      義，並無技術特徵，或進一步限縮獨立項之習知細部操作
      步驟者，係進銷存軟體系統開發所屬技術領域中具有通常
      知識者，依引證附件而能輕易完成者，故各附屬項限縮後
      之整體技術內容均不符專利法第22條第4 項之規定。
    3.是原處分並無違反專利審查基準規定，原告所稱，均不足
      以證明原處分就引證附件資料取捨之認定有何違誤。
  (五)原告再稱：引證附件實質上與本案所提之習知技術相同，其
    衍生之缺點亦與本案習知技術相同，而本案正是為了改善習
    知技術使用者得先自行找出客戶已付訂金之傳票資料分錄，
    再進行收款沖帳作業之缺點，應具進步性云云。惟查：
    1.由於引證附件之銷貨資料管理系統產品型錄第(D) 項應收
      / 應付帳款管理第2 點所揭「2.採用電腦全自動沖款或依
      單據別自行整理沖款兩種方式。」步驟，而熟悉該項技術
      領域之通常知識者，可清楚區分該「採用電腦全自動沖款
      」步驟，即是本案發明所要解決之自動沖款之技術課題；
      而另一「依單據別自行整理沖款」步驟，係本案先前習知
      技術所提及之人工作業沖款部分。
    2.綜觀引證附件在規劃電腦化銷售資料管理過程兼備「電腦
      化處理」與「人工處理」雙重銷貨沖、銷管理機制，並考
      量當電腦化處理過程中倘因輸入資訊不當，可能造成嚴重
      之連鎖性錯誤時，而能改以人工逐步處理而校正並回復為
      正常狀態之適切操作步驟，思慮更為周延同時符合銷貨資
      料管理業之實務需求，而原告僅簡單節錄第2 點下之「依
      單據別自行整理沖款」( 即人工作業沖款) 功能，遂稱引
      證附件實質上為本案所提之習知先前技術，要不足採。
  (六)原告又稱：原處分針對本案申請專利範圍第22項，未復理由
    云云。惟查：
    1.申請專利範圍第22項係依附第15項「一種銷售訂金管理的
      方法」，由該附屬項揭示「如申請專利範圍第15項之方法
      ，其中上述客戶帳款收款資料包含客戶統編、客戶付款方
      式、收款日、收款日期等資料」，查熟悉銷貨資料管理或
      從事業務電腦化領域之通常知識者，可輕易了解該「客戶
      帳款收款資料」係公知業務電腦化之前置資料綱要(Data
      Schema) 規劃技術，換言之，欲實施本案「一種銷售訂金
      管理的方法」前，必然先開立「客戶帳款收款資料」之欄
      位明細資料( 即客戶統編、客戶付款方式、收款日、收款
      日期) 規格，並將其完成關聯而儲存於資料庫之相對應資
      料表格中，俾能供讀取、寫入、更新相關客戶帳款收款資
      料；申言之，該「客戶帳款收款資料」包含之各欄位明細
      資料即是資料儲存於磁性記錄媒體之位址對應無形
       (Invisible)識別資料，必須於系統規劃設計前即賦予欄
      位大小、儲存型態與識別名稱之完整綱要定義，方能使執
      行本案「一種銷售訂金管理的方法」電腦化操作介面於關
      聯存取「客戶帳款收款資料」步驟時，不致於發生執行階
      段錯誤訊息者，因此熟悉該項技術之通常知識者，可輕易
      了解該「客戶帳款收款資料」係設計之前置必然規劃資料
      綱要，當實施第15項方法時必然伴隨執行關聯相關資料欄
      位明細；因其無形存在於記錄媒體中，而且並不具技術性
      ，因此第22項附屬第15項，實質等同於第15項實施第15
      項方法時必然伴隨執行關聯相關資料欄位明細過程，為進
      銷存軟體系統開發所屬技術領域中具有通常知識者，依引
      證附件即易於完成者，故各附屬項縮後之整體技術內容仍
      不具進步性。
    2.又原處分理由（五）業已記載：第16至25項該等方法步驟
      亦為補充說明相關表單之欄位明細，並進一步限縮第15項
      方法之相關實施步驟，所揭技術特徵亦為進銷存系統開發
      領域中具有通常知識者，依據前述引證附件所易於思及者
      ，因此申請專利範圍第16至25項亦不具進步性之專利要件
      。（參原處分卷第176 頁），是原處分就整體技術內容之
      審查尚無違專利審查基準所揭逐項審查分群論述之原則。
      原告所稱，亦不足採。
  (七)原告再稱：本項發明之技術效果與引證文件至少有下列不同
    包括：「1.追蹤客戶銷售訂金的付款情形。2.於開立銷售發
    票時自動檢核是否已開立訂金發票，以避免重複開立發票。
    3.自動化將銷售訂金轉列銷貨收入處理，」故本案各獨立項
    符合進步性規定云云。惟查：
    1.關於前揭第1 項所述追蹤客戶銷售訂金的付款情形部分，
      乃係熟悉該項領域中之通常知識者可直接無歧異得知其即
      是引證文件所述之「1.可依所設定之付款條件自動產生應
      收/ 應付帳款，沖帳時可查詢帳款明細及單據憑證資料，
      使收款與沖帳一目了然，稽核迅速方便。」之步驟者。
    2.關於第2 項所稱於開立銷售發票時自動檢核是否已開立訂
      金發票，以避免重複開立發票部分，亦係熟悉該項領域中
      之通常知識者可直接無歧異得知其即是引證文件第1 項尾
      段所述「於沖帳時，可查詢帳款明細及單據憑證資料，使
      收款與沖帳一目了然，稽核迅速方便，以及第2 項採用電
      腦全自動沖款或依單據別自行整理沖款兩種方式。」所施
      以電腦化銷貨管理查核之必然結果。
    3.關於第3 項所稱能自動化將銷售訂金轉列銷貨收入處理部
      分，係熟悉該項領域中之通常知識者可直接無歧異得知其
      即是引證文件所述之「第2 項採用電腦全自動沖款或依單
      據別自行整理沖款兩種方式，及第3 項之收/ 付款時可使
      用現金、票據、刷卡及匯款等多種作業方式，並可處理訂
      單預收款(訂 金) 及採購預付款管理。」等步驟。
    4.仔細觀察本案申請專利範圍第1 、15、26、27項之各發明
      功效與引證附件差異比較，可輕易了解原告僅將營業人銷
      貨管理事項依統一發票使用辦法規定予以單純電腦處理之
      方法步驟，因此本案所揭技術確係熟悉該項技術領域中具
      有通常知識者，參酌引證附件之先前技術所能輕易完成者
      。是原告所持本案之技術效果與引證附件差異，具進步性
      云云，並不足採。
  (八)原告另稱：原處分核駁理由空泛、認定事實無憑據、違反說
    明理由義務以及未就有利及不利部分一併審酌云云。惟查：
    1.本案被告於94年6 月1 日以(94)智專三（二）04129 字第
      09420502號再審查核駁理由先行通知書告以本案應不予專
      利之理由，並給予60日之充分時間申復，嗣原告申復後被
      告仍認其申復理由並不足採，本案仍不符專利要件，遂於
      95年1 月9 日以(95)智專三（二）04129 字第0952001880
      0 號專利再審查核駁審定書審定應不予專利，此有各該函
      件附卷可稽。
    2.查引證附件產品型錄之功能簡介(D) 應收/ 應付帳款管理
      ，其內容為「1.可依所設定之付款條件自動產生應收/ 應
      付帳款，沖帳時，可查詢帳款明細及單據憑證資料，使收
      款與沖帳一目了然，稽核迅速方便。2.採用電腦全自動沖
      款或依單據別自行整理沖款兩種方式。3.收/ 付款時可使
      用現金、票據、刷卡及匯款等多種作業方式，並可處理訂
      單預收款( 訂金) 及採購預付款管理。」，已揭露本案主
      要技術特徵，然而發貨前已收之貨款部分（預收訂金），
      應先行開立，係統一發票使用辦法所明訂有關營業人銷貨
      管理之公知應遵循事項，而從引證文件之圖式中亦明確揭
      露具有「傳票覆核」及「發票資料」等必要功能可知，原
      告僅將營業人銷貨管理事項依法令予以單純電腦化處理，
      對照引證附件所揭庫存系統之「銷貨資料管理」功能亦係
      利用電腦協助「全自動沖款」之電腦化銷貨管控技術，藉
      以有效控制進出貨、庫存、帳款與發票處理，原告僅擷取
      引證文件部分技術內容，而稱被告未就有利及不利部分一
      併審酌，「提及訂金者僅為『並可處理訂單預收款（訂金
      ）』一句」之說詞，顯然忽略被告係以引證文件之整體技
      術內容（按包含完整進、銷存之銷貨管理之完整訂金管控
      技術內容），作為認定標準。
    3.被告依據專利法第22條第4 項規定，依引證附件所揭技術
      內容而為整體審查而不予專利，本案主要技術特徵內容已
      見諸引證案產品功能型錄，檢附證據於本案申請前已公開
      使用，或為該行業所習知者，揆諸首揭行政程序法第43條
      及第96條第1 項規定，本案所為處分符合行政程序法之規
      定，又原處分書已載明事實、理由及其法令依據，要無違
      反行政程序法第96條第1 項第2 款規定之情事，原告所訴
      ，核不足採。
  (九)原告又稱：被告答辯狀提到統一發票使用辦法及營業人開立
    銷售憑證時限表，為訴願後之新證據，無法補正原行政處分
    之瑕疵云云。惟查：
    1.由於本案主要技術在於預付訂金階段即予開立統一發票，
      據依75年4 月1 日實行之統一發票使用辦法第16條規定：
      「依本法營業人開立銷售憑證時限表規定，以收款時為開
      立統一發票之時限者，其收受之支票，得於票載日開立統
      一發票。」，該營業人開立銷售憑證時限表關於買賣業銷
      售貨物之營業之開立憑證時限即載明為「1.以發貨時為限
      。但發貨前已收之貨款部分，應先行開立。2.以書面約定
      銷售之貨物，必須買受人承認買賣契約始生效力者，以買
      受人承認時為限。」；是以該辦法所揭意旨內容可知，營
      業人收受訂金時應依法開立統一發票報繳營業稅以免受罰
      ，其乃銷貨管理領域中之通常法規知識；再者，發貨前已
      收之貨款部分( 預收訂金) ，應先行開立，本係統一發票
      使用辦法所明訂有關營業人銷貨管理之公知應遵循事項，
      本案事涉訂金與發票管控之電腦化作業方法，理當遵行無
      悖於法令之規定。
    2.是上開統一發票使用辦法及營業人開立銷售憑證時限表，
      係屬關連證據，被告提出上開證據，係就本案適用相關法
      令規章之事實而為闡明，自非法所不許。
  (十)至原告稱本案所為再審查時間，遠超過「專利各項申請案件
    處理時限表」之電機類案件十五個月之審查期限，審查期間
    長達28個月，積延太久云云。惟處理期間固過於冗長，核屬
    被告機關行政管考問題，尚不影響本件判斷結果，仍不能以
    此據為有利原告判斷之論據。
四、綜上所述，系爭案所揭自動化帳技術確為所屬技術領域中
    具有通常知識者參酌引證附件所揭技術內容及申請時之通常
    知識所能輕易完成者，系爭案不具進步性。從而，被告以系
    爭案有違專利法第22條第4 項規定，所為應不予專利之處分
    ，並無不法，訴願決定予以維持，亦無不合。原告徒執前詞
    ，訴請撤銷，及請求被告應作成准予專利之處分，為無理由
    ，應予駁回。
五、兩造其餘攻擊防禦方法均與本件判決結果不生影響，故不逐
    一論述，併此敘明。
據上論結，本件原告之訴為無理由，爰依行政訴訟法第98條第3
項前段，判決如主文。
中　　華　　民　　國　　96　　年　 　8　　月　　1　　 日
                        第二庭審判長法  官　徐瑞晃
                                    法  官  畢乃俊
                                    法　官  陳金圍
上為正本係照原本作成。
如不服本判決，應於送達後20日內，向本院提出上訴狀並表明上
訴理由，如於本判決宣示後送達前提起上訴者，應於判決送達後
20日內補提上訴理由書（須按他造人數附繕本）。
中　　華　　民　　國　　96　　年　 　8　　月　　1　　 日
                                    書記官  陳可欣
